臺灣嘉義地方法院民事判決
111年度訴字第200號
原      告  邱陳素香
訴訟代理人  林芳榮律師
被      告  陳江源  
            陳素秋  

            陳錦仁  

上  一  人
訴訟代理人  邱俊達  
被      告  陳素梅  

            林陳妍溱
上列當事人間請求確認所有權存在事件，本院於民國111年8月30
日言詞辯論終結，判決如下：     
    主  文
被告應將坐落嘉義縣○○市○○○○段○○○段00○0地號、面積98平方公
尺土地移轉登記給原告。
原告其餘之訴駁回。
訴訟費用由被告陳江源、陳素秋連帶負擔。
    事實及理由
壹、程序方面
一、按訴狀送達後，原告不得將原訴變更或追加他訴。但基礎事
    實同一者、被告於訴之變更或追加無異議，而為本案之言詞
    辯論，視為同意變更或追加者，不在此限。民事訴訟法第25
    5條第1項第2款、第2項定有明文。查原告起訴聲明請求確認
    兩造公同共有坐落嘉義縣○○市○○○○段○○○段00○0地號、面積9
    8平方公尺土地（下稱系爭土地），原告所有權存在，為原
    告所有。嗣於民國111年4月22日具狀追加聲明請求被告應將
    系爭土地移轉登記給原告（見本院卷第65頁）。經核原告所
    為聲明之追加，與起訴之基礎事實同一，且被告於訴之追加
    無異議，而為本案之言詞辯論，視為同意追加，揆諸前揭規
    定，並無不合，應予准許。
二、被告陳錦仁經合法通知，未於最後言詞辯論期日到場，核無
    民事訴訟法第386條所列各款情形，爰依原告之聲請，由其
    一造辯論而為判決。
貳、實體方面
一、原告主張：　　
  ㈠系爭土地係由同小段69地號（下稱69地號土地）分割而來，6
    9地號土地於農地重劃前為朴子市○○○○段000○00地號（下稱
    重劃前179之17地號土地），其中權利範圍9分之2，原係登
    記在兩造母親即訴外人陳李含笑名下。重劃前179之17地號
    土地權利範圍9分之2及農地重劃前同段179之4地號土地（下
    稱重劃前179之4地號土地）權利範圍9分之2，乃原告於66年
    底以新臺幣（下同）1,200,000元向訴外人周三郎所購買，
    資金來源係自原告配偶之帳戶提領的，因當時政府法令對於
    農地買賣有許多限制，不能登記在原告名下，故借名登記在
    陳李含笑名下，關於買賣及過戶登記，均係由代書蔡楊淑珍
    辦理，並由蔡楊淑珍立下切結書（下稱系爭切結書），復據
    蔡楊淑珍到庭證述土地買賣過程可佐。重劃前179之4地號土
    地於重劃後為嘉義縣○○市○○○○段○○○段00地號土地（下稱70
    地號土地）。系爭土地（建）與70地號土地（農）因地目不
    同，農地移轉無須繳稅，陳李含笑就先將70地號土地移轉登
    記回原告所有，而系爭土地因必須繳交高額增值稅，所以當
    時沒有登記回原告所有，想待將來陳李含笑過世時，以兄弟
    姐妹繼承遺產方式，免稅繼承後，再登記回原告所有。嗣陳
    李含笑於98年3月22日死亡，兩造於108年間就系爭土地辦理
    繼承登記時，原告請求由原告1人辦理登記，但遭被告陳江
    源、陳素秋2人反對，在稅務機關催報遺產稅下，由被告陳
    江源、陳素秋辦理公同共有登記，系爭土地現為兩造公同共
    有中。系爭土地既然是原告所購買，僅係借名登記在陳李含
    笑名下，依法產權自應為原告所有。
  ㈡關於系爭土地地價稅部分，於89至99年間之納稅義務人雖為
    陳李含笑，然均係由原告繳納，陳李含笑過世後之100至108
    年間，納稅義務人改為「陳李含笑繼承人邱陳素香」，係由
    原告繳納，直至109年間納稅義務人改為「邱陳素香等6人公
    同共有」，仍係由原告繳納，由此可證，系爭土地確為原告
    所有，若非如此，原告一定要求被告共同分攤地價稅。系爭
    土地由原告在使用，曾經出租，租金也均由原告1人收取，
    系爭土地若非原告1人所有，被告陳江源、陳素秋不可能不
    要求分配租金。
  ㈢70地號土地（田）與69地號土地（建）及其他鄰近土地，原
    均為原告所有，僅係登記在陳李含笑名下，並與其他共有人
    所共有。於86年1月2日，上開地號協議分割，因69地號土地
    面積較大，70地號土地與其他鄰近土地面積較小，經協議後
    分割線均由地籍線向右移，原告除了取得70地號土地外，又
    取得69地號土地之一部分，經分割登記為系爭土地，有土地
    、建地分割合約書可佐。被告陳江源曾到庭陳稱「𧃽菜埔土
    地是原告買的，但原告不能登記，先登記我父親的名字，後
    來又過戶給我母親」等語，可證明系爭土地是原告所購買的
    。被告陳素秋亦陳稱「父母親在的時後，為何原告不帶母親
    去登記非要等父母親過世了，才說要登記，原告應該要去告
    地政事務所，不應該告我」等語，並沒有否認系爭土地非原
    告邱陳素香所購買的。另本件係因被告陳江源、陳素秋2人
    反對而興訟，故訴訟費用部分僅請求由被告陳江源、陳素秋
    2人負擔。至於父母親的存摺，都是母親在保管，原告從沒
    有領過，只有被告林陳妍溱有領過。
  ㈣並聲明：
　　⒈確認兩造公同共有系爭土地，原告所有權存在，為原告所
      有。
　　⒉被告應將系爭土地移轉登記給原告。
　　⒊訴訟費用由被告陳江源、陳素秋負擔。
二、被告方面：
  ㈠被告陳江源答辯略以：原告之主張不實在，代書有那麼大的
    權可以用系爭切結書來證明購買土地的錢都是原告出的？假
    設系爭土地是原告購買，也不能證明是用原告自己的錢，有
    可能是用兩造父親貸款的130萬元購買。蓋60幾年買賣時，
    被告陳江源有用父親的農地至嘉義農民銀行借款130幾萬元
    ，錢借到後被告陳江源與原告配偶一起回去，錢全部放在原
    告及其配偶那裡。父親於69年間過世，被告陳江源有跟原告
    配偶說父親喪事都給他處理，處理好就說都沒有欠了，而13
    0幾萬元借款就由被告陳江源、陳錦仁各自負擔一部分。被
    告陳江源是用申請離牧政策的錢去清償自己的部分，而130
    幾萬元現金不知去向，原告配偶也過世了，被告陳江源也沒
    有任何書面證據。系爭土地有先登記父親的名字，之後過戶
    給母親，後來繼承登記後，被告陳江源、陳素秋各有5坪的
    土地，故系爭土地有被告陳江源的份，怎麼原告又要跟被告
    陳江源要回去。被告陳江源沒有繳納系爭土地的地價稅，系
    爭土地都是由原告大兒子在使用。父母親的存摺是由原告保
    管的，母親過世後存摺只剩下10元才由被告陳素秋交給被告
    陳江源。並聲明：原告之訴駁回；訴訟費用由原告負擔。
  ㈡被告陳素秋答辯略以：系爭切結書有記載重劃前179之4、179
    之17地號土地，為何重劃前179之4地號土地能登記原告的名
    字，而重劃前179之17地號土地有約30坪登記兩造的名字，
    另18坪不知道登記誰的名字，而且原告主張之土地買賣行為
    ，被告陳素秋從未聽陳李含笑講過，原告的金流為何？況系
    爭切結書連原告及母親的名字也寫錯。於66年間，原告當時
    才26歲，買店面花58萬元，怎麼可能還有錢去買土地。被告
    陳素秋沒有繳納系爭土地的地價稅，如果原告有繳納也都是
    從父母親的存摺領去繳納的，系爭土地都是由原告大兒子在
    使用。系爭土地已經買了40幾年，為何不在父母親在的時候
    去辦登記，非得等父母親過世才說要辦，如果真的是原告買
    的，原告應該要去告地政事務所，不應該告被告陳素秋。另
    原告提出之土地、建物分割合約書，上面沒有母親的指印，
    也沒有印鑑證明及完稅證明。父母親的存摺都是原告保管，
    直至母親過世後，原告將轉作領完才將存摺交給被告陳素秋
    ，再轉交給被告陳江源。並聲明：原告之訴駁回；訴訟費用
    由原告負擔。
  ㈢被告陳素梅答辯略以：同意原告之主張，系爭土地是原告出
    錢買的，因為當初原告沒有自耕農身分，便借用母親的名字
    登記，由原告在使用。被告陳素梅沒有保管過父母親的存摺
    ，不知道誰在保管。
  ㈣被告林陳妍溱答辯略以：同意原告之主張，系爭土地是原告
    出錢買的，因為當初原告沒有自耕農身分，便借用母親的名
    字登記，由原告在使用。之後，系爭土地如要過戶要繳稅金
    ，所以才沒登記給原告。被告林陳妍溱曾經保管過父母親的
    存摺，父母親過世時，農保還有幾個月，被告林陳妍溱就將
    存摺交給被告陳錦仁去領，因為母親生病時錢不夠用都是被
    告陳錦仁拿給母親用的，後來被告陳錦仁說被告陳江源要存
    摺，就將存摺交給被告陳江源。
  ㈤被告陳錦仁雖未於最後言詞辯論期日到庭，惟曾到庭表示同
    意原告之主張，系爭土地是原告出錢買的，因為當初原告沒
    有自耕農身分，便借用母親的名字登記，由原告在使用。系
    爭切結書所載2筆土地，其中1筆為農地，因為農地過戶不用
    繳納增值稅，母親生前就已經過戶給原告，系爭土地則為建
    地，過戶須繳納增值稅，當時母親要過戶給原告，原告沒有
    錢，代書就說等母親過世時登記給原告，可以省增值稅。至
    於被告陳江源講的130幾萬元貸款，當時被告陳錦仁在當兵
    ，不知道借款情形，父親過世後，該130幾萬元貸款就由被
    告陳錦仁、陳江源各負擔一半，被告陳錦仁是以賣掉父親生
    前給的土地所得價金償還貸款，被告陳錦仁不知道被告陳江
    源怎麼還款。
三、本院之判斷：
　㈠按受任人因處理委任事務，所收取之金錢、物品及孳息，應
    交付於委任人。受任人以自己之名義，為委任人取得之權利
    ，應移轉於委任人；委任關係，因當事人一方死亡、破產或
    喪失行為能力而消滅。但契約另有訂定，或因委任事務之性
    質不能消滅者，不在此限。民法第541條、第550條分別定有
    明文。又「稱借名登記者，謂當事人約定一方將自己之財產
    以他方名義登記，而仍由自己管理、使用、處分，他方允就
    該財產為出名登記之契約，其成立側重於借名者與出名者間
    之信任關係，在性質上應與委任契約同視，倘其內容不違反
    強制、禁止規定或公序良俗者，固應賦予無名契約之法律上
    效力，並類推適用民法委任之相關規定。」（最高法院98年
    度台上字第990號判決意旨參照）。
　㈡原告主張：原告於66年底以1,200,000元向訴外人周三郎購買
    重劃前179之17地號土地權利範圍9分之2及重劃前同段179之
    4地號土地權利範圍9分之2，因當時政府法令對於農地買賣
    有許多限制，且須繳納鉅額土地增值稅，故借名登記在兩造
    母親即訴外人陳李含笑名下。重劃前179之4地號土地於重劃
    後為70地號土地，因農地移轉無須繳稅，陳李含笑就先將70
    地號土地移轉登記回原告所有。至重劃前179之17地號土地
    重劃後為69地號土地，69地號土地一部分經分割登記為系爭
    土地，因系爭土地必須繳交高額增值稅，所以當時沒有登記
    回原告所有，想待將來陳李含笑過世時，以兄弟姐妹繼承遺
    產方式，免稅繼承後，再登記回原告所有。嗣陳李含笑於98
    年3月22日死亡，兩造於108年間就系爭土地辦理繼承登記之
    事實，業據提出土地登記謄本、繼承系統表、戶籍謄本、土
    地、建物分割合約書為證；被告陳素梅、林陳妍溱、陳錦仁
    同意原告之主張，陳稱系爭土地是原告出錢買的，借用母親
    的名字登記，由原告在使用等語；被告陳江源、陳素秋則否
    認原告之主張，抗辯：原告與兩造之母親陳李含笑就系爭土
    地並無借名登記契約存在云云。則本件爭點在於原告與兩造
    之母親陳李含笑就系爭土地是否成立借名登記契約。
　㈢原告與兩造之母親陳李含笑就系爭土地成立借名登記契約
　　⒈原告主張：系爭土地係其出資購買，借名登記在兩造之母
      親陳李含笑名義等語，為被告陳素梅、林陳妍溱、陳錦仁
      所承認，並有系爭切結書為證。證人蔡楊淑珍即辦理重劃
      前179之4地號、179之17地號土地於67年6月29日登記為陳
      李含笑名義之代書證稱：當初是原告夫婦向周三郎購買，
      因農地不能登記在原告名義，故登記為陳李含笑名義。切
      結書是原告拿舊的切結書來換的，每隔一段期間原告就用
      舊的來換新的，系爭切結書上陳李含笑、邱陳素香名字寫
      錯，是工作人員打字錯誤，其沒注意到等語（見本院卷第
      110至112頁），被告陳江源亦陳稱：系爭土地（重劃前為
      𧃽菜埔土地）是原告買的等語（見本院卷第239頁）。若
      系爭土地非原告出資購買，借名登記在兩造之母親陳李含
      笑名義，被告陳素梅、林陳妍溱、陳錦仁就系爭土地仍有
      權利存在，渠等豈會放棄自己權利，同意原告之主張？再
      參酌證人蔡楊淑珍上開證言及被告陳江源陳稱系爭土地是
      原告買的等情，原告主張系爭土地係其出資購買，借名登
      記在兩造之母親陳李含笑名義等語，堪予採信。至被告陳
      江源抗辯：原告買地之錢有可能是用父親貸款的130萬元
      去付的云云，然為原告所否認，被告陳江源又未舉證證明
      ，既無證據證明，其抗辯即無可採。
　　⒉原告主張：系爭土地係其在使用，地價稅亦是其繳納等語
      ，為被告陳素梅、林陳妍溱、陳錦仁所承認，並有地價稅
      繳納證明書附卷可稽。被告陳江源、陳素秋均陳稱：其沒
      有繳納地價稅，土地都是原告大兒子在使用等語，足徵原
      告主張：系爭土地係其在使用，地價稅亦是其繳納等語，
      堪予採信，則原告有基於借名人之身分管理、使用系爭土
      地，洵堪認定。至被告陳素秋抗辯：如果原告有繳納地價
      稅，也都是拿父母親的存摺的錢去繳納云云，然為原告所
      否認，被告陳素秋又未舉證證明，既無證據證明，其抗辯
      即無可採。
　　⒊準此，原告與兩造之母親陳李含笑就系爭土地成立借名登
      記契約，而陳李含笑於98年3月22日死亡，依借名登記契
      約類推適用民法第550條：「委任關係，因當事人一方死
      亡而消滅。」之規定，原告與陳李含笑間之借名登記契約
      ，即因陳李含笑死亡而消滅，陳李含笑之繼承人應返還借
      名登記物，將原登記於陳李含笑名下之系爭土地所有權移
      轉登記為原告所有。兩造既為陳李含笑之全體繼承人，系
      爭土地亦繼承登記為兩造公同共有，則原告依繼承及借名
      登記契約消滅之返還請求權等法律關係，請求被告將系爭
      土地所有權移轉登記給原告，為有理由，應予准許。
　㈣至原告起訴請求確認兩造公同共有之系爭土地，原告有所有
    權存在，為原告所有云云。然依上所述，原告在繼承登記前
    未曾登記為系爭土地所有權人，而系爭土地現因繼承登記為
    兩造公同共有，亦尚未登記為原告單獨所有，本件原告於借
    名登記關係消滅後，僅生債權之返還請求權，須待被告將系
    爭土地所有權移轉登記為原告所有後，原告方有單獨所有權
    ，是原告訴請確認兩造公同共有系爭土地，原告所有權存在
    ，為原告所有，為無理由，應予駁回。
四、綜上所述，原告依繼承及借名登記契約消滅之返還請求權等
    法律關係，請求被告應將系爭土地所有權移轉登記給原告部
    分，為有理由，應予准許。逾此範圍之請求，為無理由，應
    予駁回。
五、本件事證已臻明確，兩造其餘攻擊防禦方法，經本院審酌後
    ，核與判決結果不生影響，爰不予逐一論駁，併此敘明。
六、訴訟費用負擔之依據：本件被告陳素梅、林陳妍溱、陳錦仁
    並無拒絕將系爭土地地移轉登記給原告，係因繼承之公同共
    有關係而為必要共同訴訟被列為被告，因此，本件之訴訟費
    用依民事訴訟法第79條規定，不命被告陳素梅、林陳妍溱、
    陳錦仁負擔。而本件被告應對原告履行之給付為移轉登記系
    爭土地所有權，故被告之給付為不可分，依民事訴訟法第85
    條第2項規定，命被告陳江源、陳素秋應連帶負擔訴訟費用
    。
中　　華　　民　　國　　111 　年　　9 　　月　　13　　日
                          民一庭法　官　黃茂宏   
以上正本係照原本作成。
如對本判決上訴須於判決送達後20日內向本院提出上訴狀。 
如委任律師提起上訴者，應一併繳納上訴審裁判費。 
中　　華　　民　　國　　111 　年　　9 　　月　　13　　日
                               書記官  官佳慧